【裁判字號】    97,重上,73
【裁判日期】    980324
【裁判案由】    清償借款
【裁判全文】
臺灣高等法院臺中分院民事判決          97年度重上字第73號
上  訴  人  翔麟科技股份有限公司
法定代理人  乙○○
                        樓之3（戶）
訴訟代理人  楊博堯律師
被  上訴人  甲○○
訴訟代理人  陳昭全律師
複  代理人    丙○○
上列當事人間請求清償借款事件，上訴人對於中華民國97年5月6
日臺灣臺中地方法院97年度重訴字第87號第一審判決提起上訴，
本院於98年3月10日言詞辯論終結，判決如下：
    主  文
上訴駁回。
第二審訴訟費用由上訴人負擔。
    事實及理由
一、被上訴人起訴主張：上訴人於民國96年5月15日向被上訴人
    借款新臺幣（下同）1,000萬元，約定本金於96年6月15日清
    償，並約定如債務遲延清償，上訴人必須給付被上訴人遲延
    損害金，損害金之計算以應還款之日起至清償日止，按年息
    30%計算，被上訴人業於96年5月15日將上開款項匯入上訴人
    於台灣中小企業銀行台中分行第00000000000號之帳戶。詎
    96年6月15日清償期屆至後，上訴人並未依約還款，經被上
    訴人催索，然上訴人僅寄發電子郵件予被上訴人聲稱「會長
    （指被上訴人）的1,000萬元，我們在此確認一定會還，至
    於方式、時程，雙方再討論以取得共識」等語，餘則均置之
    不理，爰依消費借貸法律關係，並依民法第203條、第229條
    第1項、第233條第1項、及兩造消費借貸契約第4條約定，訴
    請上訴人如數返還，並給付利息及損害金等語。並聲明求為
    判決：
    1.上訴人應給付被上訴人1,000萬元，及自96年6月16日起至
      清償日止，按年息5％計算之利息；暨自96年6月16日起至
      清償日止，按年息30％計算之損害金。
    2.被上訴人願供擔保，請准宣告假執行。
二、上訴人則辯以：
  (一)上訴人否認有向被上訴人借款1,000萬元之事實，被上訴人
    應就兩造間有借貸意思表示之合意，負舉證之責任。被上訴
    人於96年5月15日匯予上訴人之1,000萬元，實係被上訴人代
    理日商ATEX公司交付上訴人之投資款，並非借貸。96年4月
    間，被上訴人任會長（即董事長）之日本「株式會社
    」（即ATEX公司）知悉上訴人擁有專利之震動床等產品
    ，向上訴人提出投資之請求，雙方於96年5月9日達成投資協
    議，由ATEX公司投資3,000萬元，及開立1,000萬元之信用狀
    予上訴人後，取得上訴人公司10％股權之投資方案，並簽立
    協議書，約定ATEX公司於5月15日匯款1,000萬元予上訴人，
    再於6月15日匯款2,000萬元，6月16日上訴人則應向經濟部
    登記ATEX公司為上訴人股東（股權10％），6月30日ATEX公
    司再開立1,000萬元之信用狀予上訴人。依上開約定，ATEX
    公司應於96年5月15日將投資第一期款1,000萬元匯入上訴人
    公司之帳戶，因ATEX公司投資作業不及，乃改由其會長即被
    上訴人以個人名義先代ATEX公司匯款1,000萬元予上訴人，
    作為第一期投資款。被上訴人、會社員工戊○○，於同日再
    至上訴人公司，協商由ATEX公司於6月15日匯款3,000萬予上
    訴人後，上訴人再將上開1,000萬元匯回被上訴人帳戶，故
    雙方乃於96年5月15日簽立第二次投資協議書（協議書簽立
    日期仍填載為96年5月9日），暨簽立金錢消費借貸契約書，
    惟因前開1,000萬元乃係被上訴人代理ATEX公司交付上訴人
    之投資款，故雙方另簽立之金錢消費借貸契約第3條明文約
    定：「這次貸款，實為後續株式會社ATEX入主翔麟股份有限
    公司，發展業務合作之用途。為此另外所簽訂協議書之內容
    ，甲乙雙方必須共同遵守。」等語，是該1,000萬元資金確
    為ATEX公司入主上訴人公司之用途。
  (二)嗣上訴人於96年7月10日向經濟部投資審議委員會提出ATEX
    公司投資上訴人之投資申請，經濟部投資審議委員會於96年
    7月10日審核通過前開投資方案後，上訴人乃通知ATEX公司
    應立即匯入全部之投資款項，詎被上訴人及ATEX公司反悔不
    投資，自96年6月15日後ATEX公司均未再支付任何投資款。
    雖經雙方多次協商仍無結果，ATEX公司最終決定不投資上訴
    人，故被上訴人於96年10月25、28日重繕金錢消費借貸契約
    ，並刪除原有關投資用途之文字，成為單純之消費借貸契約
    ，惟上訴人拒絕同意，蓋因系爭1000萬元係投資款而非借貸
    之故。又參以被上訴人所提借款契約書第3條約定：被上訴
    人及ATEX公司均應遵守與上訴人間之投資協議，可知系爭1,
    000萬元款項返還之條件為ATEX公司依約投資上訴人，系爭
    1,000萬元始轉為借貸，嗣ATEX公司既違約不履行其與上訴
    人間之投資契約，系爭款項自仍屬投資款性質，而未轉換為
    借貸，且上訴人迄未收到ATEX公司支付之3,000萬元，系爭
    款項返還條件尚未成就，上訴人自無返還投資款之義務等語
    。
三、原審判決：
  (一)上訴人應給付被上訴人1,000萬元，及自96年6月16日起至清
    償日止，按年息10%計算之損害金。
  (二)並分別酌定相當擔保金，為假執行及得免為假執行之宣告。
    並駁回被上訴人其餘之訴及其假執行之聲請。
四、上訴人不服原判決，提起本件上訴，於本院聲明，求為判決
    ：
    (一)原判決廢棄。
    (二)上開廢棄部分，被上訴人於第一審之訴及其假執行之聲請
      均駁回。
    並補充陳述稱：
    (一)兩造間並無成立消費借貸契約之合意，被上訴人如認兩造
      間有借貸意思表示之合意，應負舉證責任。上訴人於被上
      訴人匯入系爭1,000萬元，而ATEX公司尚未以該公司名義
      依協議書之約定匯入投資款予上訴人之際，即備妥相關資
      料，委請會計師以ATEX公司名義向經濟部投資審議委員會
      申請投資上訴人公司，足證上訴人一直以系爭1,000萬元
      為ATEX公司投資上訴人之第一期投資款。況如系爭1,000
      萬元係被上訴人借貸予上訴人之借款，何以嗣後被上訴人
      又於96年10月25日、28日二次分別重繕金錢消費貸借契約
      書以取代原契約，並要求上訴人簽立？又由前開重繕之二
      份契約書刪除ATEX公司投資上訴人及其會遵守ATEX公司與
      上訴人之投資協議等文字記載，顯見，系爭1,000萬元並
      非借款，而係ATEX公司之投資款。
    (二)又查ATEX公司與上訴人之投資協議，均係由被上訴人出面
      代表ATEX公司，而隨行之中井雅啟、戊○○等人不但任職
      於ATEX公司，且亦為被上訴人之秘書及翻譯，此有證人戊
      ○○於鈞院之證詞可證，是被上訴人辯稱其不能代表ATEX
      公司云云，顯非實在。被上訴人係ATEX公司之實際負責人
      ，至原島裕則是ATEX公司之掛名負責人，亦是被上訴人之
      子。上訴人與ATEX公司間之投資契約已成立，不只在磋商
      階段而已，依兩造於96年5月9日簽署之協議書約定，ATEX
      公司本應匯款1,000萬元予上訴人，然因ATEX公司資金準
      備不及，始由被上訴人先代ATEX公司匯款予上訴人；被上
      訴人與戊○○及公司的人員於匯款後才至上訴人公司談系
      爭1,000萬元投資款及後續相關事宜。被上訴人當時亦稱
      倘ATEX公司3,000萬元之投資款進上訴人公司後，系爭1,0
      00萬元再還給被上訴人，並告知上訴人個人與公司之資金
      不能混淆，上訴人亦認為此僅係一個法律行為之轉換，始
      於96年5月15日與被上訴人簽訂消費借貸契約書。是系爭
      1,000萬元確係被上訴人代理ATEX公司交付上訴人之第一
      期投資款，並非借貸；且因ATEX公司與上訴人間之投資協
      議業已成立，倘被上訴人欲取回系爭1,000萬元，應與上
      訴人協商ATEX公司反悔不投資之後續事宜，即違約損害賠
      償、或繼續投資問題。
五、被上訴人於本院聲明，求為判決：上訴駁回。
    並補充陳述稱：
    (一)兩造所簽立之契約名稱為「金錢消費貸借契約書」，該契
      約書之前言並註明「貸方甲○○（以下簡稱甲），借方翔
      麟科技股份有限公司（以下簡稱乙）依照下記內容締結金
      錢借貸契約。」、第1條約定：「甲（即被上訴人）『貸
      出』1,000萬台幣，乙（即上訴人）『借收』這筆款項。
      」、第2條約定：還款期限為「2007年6月15日」，故兩造
      間確成立消費借貸契約無誤，而與上訴人所稱之日商ATEX
      公司根本無涉。
    (二)又參以證人戊○○於鈞院98年2月5日庭訊時，證稱：「協
      議書簽署之後當時上訴人似乎有急需要錢的表態，事實上
      是上訴人邀我們投資，當時被上訴人以私人名義先借給上
      訴人1,000萬元先週轉」、「被上訴人知道上訴人公司急
      需週轉金，才願意以私人名義借給上訴人1,000萬元」等
      語；及證人丁○○於同日庭訊時，自承其曾寄發被上訴人
      於原審所提電子郵件，表明「會長（指被上訴人）的1,00
      0萬，我們在此確認一定會還，至於方式，時程，雙方再
      討論以取得共識」等語，足見；被上訴人確係以個人名義
      借款予上訴人，上訴人稱系爭1,000萬元款項，為被上訴
      人代理ATEX公司支付上訴人之投資款云云，並不實在。
    (三)再被上訴人並非日商ATEX公司之代表人（ATEX公司之代表
      人為社長原島裕），無從於本案對上訴人與ATEX公司間之
      爭議表示意見，上訴人所稱與ATEX公司間之投資糾紛，應
      由其等自行解決，與被上訴人無涉。上訴人主張系爭1,00
      0萬元返還之條件是ATEX公司投資上訴人，於ATEX公司全
      部投資資金到位後，系爭1,000萬元始轉換為借貸一節，
      被上訴人否認之。
    (四)復查，兩造所簽訂之金錢消費貸借契約書第3條雖約定「
      這次貸款，實為後續株式會社ATEX入主翔麟股份有限公司
      股東，發展業務合作之用途。為此另外所簽訂之協議書內
      容，甲乙雙方必需共同遵守」，惟於消費借貸契約內表明
      貸款之用途，並不礙於消費借貸契約之成立。當時係因上
      訴人與ATEX公司之投資案尚未談成，被上訴人始與上訴人
      協商，由被上訴人先以個人名義借款予上訴人，並簽訂消
      費借貸契約書；因借款之前提係上訴人有與ATEX公司談投
      資之事，被上訴人希望借予上訴人之款項係用於發展業務
      之投資用途，故於契約書內為上開條款之約定。況銀行貸
      款實務上，對於借款人之貸款用途約定應「專款專用」者
      ，亦所在多有，自不能因前開條款之約定逕認系爭1,000
      萬元係ATEX公司投資上訴人公司之款項等語。
六、查被上訴人主張其於96年5月15日與上訴人簽訂消費借貸契
    約書，並於當日即將系爭1,000萬元款項匯入上訴人於台灣
    中小企業銀行台中分行第00000000000號之帳戶等情，業據
    被上訴人提出兩造簽訂之金錢消費借貸契約書、及華南商業
    銀行匯款回條聯等件為證，並為上訴人所不爭執，堪信被上
    訴人上開之主張為真實。惟被上訴人主張系爭1,000萬元係
    其以個人名義借予上訴人之借款，並非代日商ATEX公司之投
    資款，依兩造簽訂消費借貸契約書約定，系爭借款清償期為
    96年6月15日，上訴人迄今未依約還款，其自得依消費借貸
    法律關係、及兩造間簽訂之系爭消費借貸契約第4條約定，
    訴請上訴人如數返還，並給付利息暨損害金一節，則為上訴
    人所否認，並以上詞置辯。經查：
  (一)被上訴人主張上訴人於96年5月15日向其借款1,000萬元，約
    定於96年6月15日清償一節，業據被上訴人提出兩造於96年5
    月15日簽訂之金錢消費貸借契約書為證，依該金錢消費貸借
    契約書第1條約定：被上訴人貸出1,000萬台幣，上訴人借收
    這筆款項；第2條約定：以2007年6月15日為限，上訴人應將
    前條借收款項，一次匯款到被上訴人指定銀行等語，則依該
    金錢消費貸借契約書上開記載之文義，已明確載明兩造間係
    借貸法律關係，並無記載系爭1,000萬元係被上訴人代理日
    商ATEX公司給付予上訴人之第一期投資款，兩造已於其上簽
    名，被上訴人亦依約於同日將將系爭1,000萬元款項匯入上
    訴人上開銀行帳戶內，按系爭金錢消費貸借契約書內所約定
    之上揭文義已明，自無捨其文義而就其他，即難認定被上訴
    人匯予上訴人系爭1,000萬元係代理日商ATEX公司之投資款
    。上訴人以被上訴人主張系爭1,000萬元為借款，應就兩造
    間有借貸意思表示之合意，負舉證責任云云，自無足取。況
    被上訴人於上開清償期屆至後，因上訴人未依約清償，被上
    訴人於97年1月4日向上訴人請求償還借款通知時，上訴人公
    司總經理丁○○回覆被上訴人電子信函中亦以；被上訴人的
    1,000萬元，其等確認一定會還，至於方式，時程，雙方再
    討論以取得共識等語，亦有該電子信件、及據證人丁○○於
    本院審理中證述上開電子信件確為其所發等語（見原審卷第
    8、9頁、及本院卷第49頁背面)，益見；被上訴人於96年5月
    15日匯款予上訴人系爭之1,000萬元，係借款性質無訛。上
    訴人雖又辯以：其與日商ATEX公司於96年5月9日達成投資協
    議，由ATEX公司投資3,000萬元，及開立1,000萬元之信用狀
    予上訴人後，取得上訴人公司10%股權之投資方案，並簽立
    協議書，約定ATEX公司於5月15日匯款1,000萬元予上訴人，
    再於6月15日匯款2,000萬元，6月16日上訴人則應向經濟部
    登記ATEX公司為上訴人股東（股權10%），6月30日ATEX公司
    再開立1,00 0萬元之信用狀予上訴人，ATEX公司應於96年5
    月15日匯第一期投資款1,000萬元入上訴人公司之帳戶，但
    因ATEX公司投資作業不及，乃改由在台擔任會長之被上訴人
    以個人名義先代ATEX公司匯款1,000萬元予上訴人，作為第
    一期投資款；嗣被上訴人、及其員工戊○○於同日再至上訴
    人公司，協商由ATEX公司於6月15日匯款3,000萬予上訴人後
    ，上訴人再將1,000萬元匯回被上訴人帳戶，故雙方又於96
    年5月15日簽訂第二次投資協議書，及簽訂系爭金錢消費借
    貸契約書時，並於第3條約定：「這次貸款，實為後續株式
    會社ATEX入主翔麟股份有限公司，發展業務合作之用途。」
    等語，上訴人上開所辯，固據其於原審提出被證二、三之中
    文、及日文協議書二件為證（見原審卷第39、40頁），惟查
    上開二份協議書上所載之契約當事人，均係上訴人與日商AT
    EX公司，並非被上訴人，而被證二之中文協議書上雖無雙方
    法定代理人之簽名，然上訴人以被證二協議書於簽訂後，因
    雙方嗣又簽訂被證三之日文協議書，前者已由日商ATEX公司
    取回等語（見本院卷第47頁背面)。查日商ATEX公司社長（
    即法定代理人）為原島裕，被上訴人雖為原島裕之父親，惟
    並非日商ATEX公司法定代理人，被上訴人並未在上開協議書
    上簽名，亦未為任何代理之旨之簽署，及有代理日商ATEX公
    司匯投資款1,000萬元予上訴人之記載，則上訴人與日商ATE
    X公司間之投資關係，即與被上訴人無關。且依上訴人上開
    所述，日商ATEX公司於簽訂第一份協議書後，因不及於96年
    5月15日匯第一期投資款1,000萬元予上訴人，乃由被上訴人
    先以個人名義代ATEX公司匯款1,000萬元予上訴人作為第一
    期投資款，苟上訴人所述屬實，然公司法人人格與個人人格
    不同，權利歸屬亦不同，為明確日後受償之權利主體，雙方
    於96年5月15日再簽署上開第二次投資協議書（即被證三）
    時，理應載明被上訴人先代ATEX公司匯款1,000萬元予上訴
    人，俟日商ATEX公司匯款3,000萬元予上訴人後，上訴人應
    將系爭1,000萬元匯回予被上訴人之情，惟該協議書中並未
    見此記載，卻仍記載日商ATEX公司須於6月15日將全部投資
    款3,000萬入上訴人帳戶內，足見；被上訴人所匯系爭1,0
    00萬元，並非代ATEX公司給付第一期投資款甚明。至系爭金
    錢消費借貸契約第3條雖約定：「這次貸款，實為後續株式
    會社ATEX入主翔麟股份有限公司，發展業務合作之用途。為
    此另外所簽訂協議書之內容，甲乙雙方必須共同遵守。」等
    語，惟此記載僅在明示被上訴人貸與上訴人之系爭款項，係
    作為上訴人與日商ATEX公司間業務合作之用途，並非指被上
    訴人匯予上訴人之系爭1,000萬元，係代理日商ATEX公司給
    付予上訴人第一期投資款之意旨，上訴人此部分所辯，亦無
    足採。
  (二)上訴人又以：系爭1,000萬元如係被上訴人借貸予上訴人之
    借款，何以嗣後被上訴人於96年10月25日、10月28日二次重
    繕金錢消費貸借契約書，並刪除ATEX公司投資上訴人、及遵
    守ATEX公司與上訴人之投資協議等文字記載，而欲以之取代
    原契約，並要求上訴人簽名，可見系爭1,000萬元並非借款
    ，而係ATEX公司之投資款等語。被上訴人則以：因上訴人不
    償還系爭1,000萬元，被上訴人始提出上開契約書要上訴人
    簽署，並非要求上訴人馬上償還，縱使分期返還亦可，惟上
    訴人不承認1,000萬元借款，兩造均未簽名等語（見本院卷
    第47頁背面)。查上訴人於原審提出被證八、九金錢消費貸
    借契約書，依其上記載日期分別為96年10月25日、96年10月
    28日，內容則重申兩造系爭借款事宜，並無兩造簽名等情，
    有該金錢消費貸借契約書在卷可稽（見原審卷50至52頁），
    被上訴人已陳明其提出上開契約書要上訴人簽署之原因，係
    因上訴人不償還系爭1,000萬元之故；又按上開金錢消費貸
    借契約書二份，記載之日期分別為96年10月25日、96年10月
    28日，而系爭1,000萬元約定之償還日期為96年6月15日，上
    訴人確逾期仍未清償，則被上訴人提出上開金錢消費貸借契
    約書，要求上訴人再簽署，目的應僅在保障系爭1,000萬元
    債權能獲償，上訴人以此由認系爭1,000萬元並非借款，而
    係日商ATEX公司之投資款云云，要無足取。上訴人又以：被
    上訴人所匯系爭1,000萬元，約定還款期限應為日商ATEX公
    司將3,000萬元匯款予上訴人進行投資事宜，系爭款項返還
    條件始成就，因日商ATEX公司反悔不投資，後續尚有違約損
    害賠償等問題，其尚無返還系爭1,000萬元義務云云，惟查
    被上訴人匯予上訴人之系爭1,000萬元本係兩造間借款法律
    關係，與日商ATEX公司投資上訴人公司無關，已如上述，上
    訴人與日商ATEX公司間投資所生之糾紛，係其等應另行解決
    之問題，上訴人以日商ATEX公司未與其磋商投資後續違約損
    害賠償問題，而認其尚無返還系爭1,000萬元予被上訴人義
    務云云，亦無可採。
七、綜上所述；被上訴人本於金錢消費貸借法律關係，訴請上訴
    人應償還1,000萬元，及自96年6月16日起至清償日止，按年
    息10%計算之損害金（被上訴人對原審駁回其利息、及超過
    上開損害金之請求，並未上訴，已告確定），原審以被上訴
    人上開請求，核屬有據，予以准許，並就兩造陳明願供擔保
    請准宣告假行，及免為假執行之聲請，分別酌定相當擔保金
    額併准許之，均核與法相符，上訴人猶執詞上訴，為無理由
    ，應予駁回。
八、本案事實已臻明確，兩造其餘攻擊防禦方法，不足以影響本
    判決結果，爰不一一論述，併此敘明。
據上論結：本件上訴為無理由，依民事訴訟法第449條第1項、第
78條，判決如主文。
中    華    民    國    98    年    3     月    24    日
                  民事第四庭    審判長法  官  陳蘇宗
                                      法  官  黃永祥
                                      法  官  張浴美
以上正本係照原本作成。
如對本判決上訴，須於收受判決送達後二十日內向本院提出上訴
書狀，其未表明上訴理由者，應於提出上訴後二十日內向本院提
出上訴理由書（須按他造人數附具繕本）。
上訴時應提出委任律師為訴訟代理人之委任狀。具有民事訴訟法
第四百六十六條之一第一項但書或第二項之情形為訴訟代理人者
，另應附具律師及格證書及釋明委任人與受任人有該條項所定關
係之釋明文書影本。
                                      書記官  阮正枝
中    華    民    國    98    年    3     月    24    日
                                                      Ｖ


司法院資訊處製作；財團法人民間司法改革基金會備份。
